臺灣臺中地方法院民事判決　94年度簡上字第187號
上　訴　人　甲○○
　　　　　　上能建設開發股份有限公司
法定代理人　丙○○
兼上一人
訴訟代理人
被上訴人　　丁○○
兼訴訟代理　乙○○
人
上列當事人間給付買賣價金事件，上訴人對於中華民國94年4月
6日本院台中簡易庭93年度中簡字第141號第一審判決提起上訴，
本院於民國94年11月25日言詞辯論終結，判決如下：
    主      文
原判決關於駁回下開第貳項部分暨訴訟費用之裁判均廢棄。
上項廢棄部分，被上訴人於上訴人給付被上訴人(一)被上訴人乙○○所有坐落台中市南區○○○○段參零玖地號，面積貳壹貳柒平
方公尺、地目建，應有部分壹萬分之貳參之土地及其土地上建物
：建號：捌壹貳壹號，門牌號：台中市○區○○路柒玖號拾壹樓
之伍號鋼筋混凝土造拾捌層樓房內第拾壹層，面積肆伍點零肆平
方公尺建築改良物所有權狀原本各壹件；(二)發票日：民國捌拾伍
年拾月伍日，到期日：民國捌拾伍年拾貳月貳壹日，票據號碼：
00000000號，票面金額：新台幣參拾萬元，發票人：被
上訴人乙○○之本票壹紙同時，應分別給付上訴人(一)上訴人上能
建設開發股份有限公司新台幣參萬玖仟伍佰捌拾捌元；(二)上訴人
甲○○新台幣貳拾柒萬元。
其餘上訴駁回。
第一、二審訴訟費用由被上訴人負擔貳分之壹，餘由上訴人負擔
。
    事實及理由
一、上訴人上訴主張：原審依兩造訂立之建物預定買賣契約書第
    16條第3項約定，視為雙方解除本件買賣契約，然依一般建
    設公司通例，買受人未依期限繳交價金，會先以信函通知，
    此為催告之意思表示，且該存證信函並無解除契約之意思表
    示，是而原審之認定顯有可議。上訴人請求被上訴人給付之
    買賣價金悉依鈞院86年度訴字第2263號及台灣高等法院臺中
    分院以90年上易字第285號判決之認定，並依雙方買賣契約
    第16條第3項請求違約金，且上訴人民國85年12月26日寄發
    之存證信函，經被上訴人86年1月4日回函表示收受，則以86
    年1月4日為計算違約金及遲延利息之起算點，故上訴人本件
    請求並無可議。爰依兩造買賣契約之約定，請求被告給付價
    金及違約金。並聲明：(一)原判決廢棄；(二)被上訴人應給付上
    訴人上能公司新台幣（下同）39,588元，及自86年1月4日起
    至清償日止，按年息5%計算之利息；(三)被上訴人應給付上訴
    人甲○○270,000元，及自86年1月4日起至清償日止，按年
    息5%計算之利息；(四)被上訴人應自86年1月4日起至清償日止
    ，按日給付原告上能公司39.5元，按日給付原告甲○○270
    元。
二、被上訴人主張：系爭房屋施工品質惡劣，經另案由臺灣高等
    臺中分院囑託臺灣省建築師公會鑑定結果，證實有售屋時
    之模型屋與海報外觀，與經政府核准之建造執照外觀不同。
    二次施工之玻璃帷幕違反公寓大廈管理條例，且該玻璃容
    易破裂。頂樓平台之休閒娛樂設施係屬違法設置，且經臺
    中市政府強制拆除。原售屋海報所宣稱大樓內有一千餘坪
    商場，與事實不符。各樓層多處逢雨即漏水，地下積水。
    消防系統缺失。建物坪數短少等缺點，被上訴人業於85
    年10月28日委託正建律師事務所發函上訴人，主張解除契約
    ，縱使上訴人並未接獲該封信函，被上訴人再以93年12月1
    日民事答辯狀之送達為解除契約之意思表示，則兩造買賣契
    約既經解除，被上訴人即無給付義務。並聲明：上訴駁回。
三、兩造不爭執之事實：
(一)被上訴人於81年4月10日分別向上訴人上能公司、甲○○購
    買位於台中市○區○○路79號11樓之5建物及其坐落之台中
    市南區○○○○段309地號土地（權利範圍1萬分之23），總
    價金為2,700,000元，依雙方買賣契約之約定，總價金之40%
    為被上訴人向上訴人上能公司購買系爭房屋之價款，總價金
    之60%為向上訴人甲○○購買坐落土地之價款。被上訴人尚
    有價金尾款共450,000元未給付，其中180,000元應付予上訴
    人上能公司，270,000元應付予上訴人甲○○。
(二)兩造訂立之建物預定買賣契約書第16條第3項約定：甲方（
    即被上訴人）若不履行第4條之付款條件約定，逾期5日未繳
    者，其逾期部分甲方願按日千分之1計算滯納金補交時，一
    併繳清。如逾期滯納達15日，經過乙方（即上訴人）催告後
    3日仍延不繳付或違反其他各項約定時，均視為違約，屆時
    不經乙方催告，即視為甲乙雙方合意解除本契約及其連帶之
    關係契約，甲方同意已繳款項無條件悉數由乙方沒收作為懲
    罰性違約金，且乙方重行出售本戶所需各項費用及其他損失
    ，甲方應負損害賠償之責‧‧‧，上訴人分別於85年12月26
    日及86年1月4日以存證信函請求被上訴人繳付剩餘價金，被
    上訴人迄今未繳付。
(三)被上訴人丁○○以系爭房屋瑕疵請求上訴人上能公司損害賠
    償，經本院以86年度訴字第2263號判決上能公司就不完全給
    付應負140,412元之損害賠償責任，與丁○○應給付之450,
    000元買賣價金抵銷後，丁○○敗訴，經台灣高等法院臺中
    分院以90年上易字第285號駁回上訴確定。
四、得心證之理由：
    兩造厥有爭執者，為本件買賣契約是否已解除，被上訴人是
    否有給付價金及違約金之義務？查：
(一)本件上訴人於原審主張：被上訴人於81年4月10日分別向上
    訴人上能公司、甲○○購買位於台中市○區○○路79號11樓
    之5建物及其坐落之台中市南區○○○○段309地號土地（權
    利範圍1萬分之23），總價金為2,700,000元，依雙方買賣契
    約之約定，總價金之40%為被上訴人向上訴人上能公司購買
    系爭房屋之價款，總價金之60%為向上訴人甲○○購買坐落
    土地之價款。被上訴人尚有價金尾款共450,000元未給付，
    其中180,000元應付予上訴人上能公司，270,000元應付予上
    訴人甲○○。被上訴人丁○○以系爭房屋瑕疵請求上訴人上
    能公司損害賠償，經本院以86年度訴字第2263號判決上能公
    司就不完全給付應負140,412元之損害賠償責任，與丁○○
    應給付之450,000元買賣價金抵銷後，丁○○敗訴，經台灣
    高等法院臺中分院以90年上易字第285號駁回上訴確定。經
    扣除140,412元，被上訴人仍應支付上訴人上能公司39,588
    元之事實，業據上訴人提出建物預定買賣契約書、本院86年
    度訴字第2263號民事判決、預收房屋明細、交屋繳款憑單、
    建物登記謄本、土地登記謄本、臺灣高等法院臺中分院90年
    度上易字第285號民事判決、協議書附於原審卷內可憑，並
    為兩造對前開事實均不爭執，堪認為真實。雖被上訴人以系
    爭房屋施工品質惡劣，經另案由臺灣高等臺中分院囑託臺灣
    省建築師公會鑑定結果，證實有售屋時之模型屋與海報外
    觀，與經政府核准之建造執照外觀不同。二次施工之玻璃
    帷幕違反公寓大廈管理條例，且該玻璃容易破裂。頂樓平
    台之休閒娛樂設施係屬違法設置，且經臺中市政府強制拆除
    。原售屋海報所宣稱大樓內有一千餘坪商場，與事實不符
    。各樓層多處逢雨即漏水，地下積水。消防系統缺失。
    建物坪數短少等缺點，被上訴人業於85年10月28日委託正
    建律師事務所發函上訴人，主張解除契約云云，業據其提出
    存證信函、臺中市政府工務局函、本院88年度重訴字第82號
    、89年度重訴字第853號民事判決、正建律師事務所函為證
    。惟按買賣因物有瑕疵，而出賣人依前5條之規定，應負擔
    保之責者，買受人得解除其契約或請求減少其價金。但依情
    形，解除契約顯失公平者，買受人僅得請求減少價金，民法
    第359條定有明文。又按確定判決之既判力，固以訴訟標的
    經表現於主文判斷之事項為限，判決理由並無既判力。但法
    院於判決理由中，就訴訟標的以外當事人主張之重要爭點，
    本於當事人辯論之結果，已為判斷時，除有顯然違背法令之
    情形，或當事人已提出新訴訟資料，足以推翻原判斷之情形
    外，應解為在同一當事人就該重要爭點所提起之訴訟中，法
    院及當事人就該已經法院判斷之重要爭點，皆不得任作相反
    之判斷或主張，始符民事訴訟上之誠信原則，最高法院亦著
    有92年度台上字第2460號判決意旨足資參照。如前所述，被
    上訴人丁○○以系爭房屋瑕疵請求上訴人上能公司減少價金
    及損害賠償，經本院以86年度訴字第2263號判決被上訴人主
    張減少價金逾除斥期間而無理由，上訴人上能公司就不完全
    給付應負140,412元之損害賠償責任，與丁○○應給付之450
     ,000 元買賣價金抵銷後，丁○○敗訴，經台灣高等法院臺
    中分院以90年上易字第285號駁回上訴確定。被上訴人於上
    開確定之民事事件就系爭房屋之瑕疵業主張減少價金，已行
    使其形成權，其於本件復以同一事由主張行使解除契約之形
    成權，已足認與上開民事訴訟上之誠信原則有違。再按解除
    權之行使，應向他方當事人以意思表示為之。契約當事人之
    一方有數人者，前項意思表示，應由其全體或向其全體為之
    ，民法第258條第1、2項亦有明文。被上訴人並未能舉證證
    明其於85年10月28日委託正建律師事務所發函上訴人主張解
    除契約之信函業已送達上訴人，已難認系爭契約已因意思表
    示之到達而解除。再系爭買賣當事人其出賣人有上訴人二人
    ，買受人有被上訴人二人，觀之前開信函所示，僅被上訴人
    之乙○○對上訴人之上能公司為解除契約之意思表示，亦違
    前開民法第258條第2項之規定，自難認該信函業已合法解除
    系爭契約。再雖被上訴人又抗辯：被上訴人再以93年12月1
    日民事答辯狀之送達為解除契約之意思表示云云。然按買受
    人因物有瑕疵，而得解除契約或請求減少價金者，其解除權
    或請求權，於買受人依第356條規定為通知後六個月間不行
    使或自物之交付時起經過5年而消滅，民法第365條第1項亦
    有明文。觀之依上訴人所提出上開協議書所示，兩造於85年
    9 月21日協議時，載有：「因甲方（即被上訴人）於驗屋時
    有提列部分修繕項目。」等內容，足見85年9月21日前，被
    上訴人就所買受之系爭房屋即處於得為檢查之狀態，而其迄
    以93年12月1日民事答辯狀之送達為解除契約之意思表示，
    依上說明，即已逾六個月之除斥期間而消滅。被上訴人提出
    前開證據以前開瑕疵為由，主張解除本件契約，即無理由。
    再雖兩造訂立之建物預定買賣契約書第16條第3項約定：甲
    方（即被上訴人）若不履行第4條之付款條件約定，逾期5日
    未繳者，其逾期部分甲方願按日千分之一計算滯納金補交時
    ，一併繳清。如逾期滯納達15日，經過乙方（即上訴人）催
    告後3日仍延不繳付或違反其他各項約定時，均視為違約，
    屆時不經乙方催告，即視為甲乙雙方合意解除本契約及其連
    帶之關係契約，甲方同意已繳款項無條件悉數由乙方沒收作
    為懲罰性違約金，且乙方重行出售本戶所需各項費用及其他
    損失，甲方應負損害賠償之責‧‧‧，上訴人分別於85年12
    月26日及86年1月4日以存證信函請求被上訴人繳付剩餘價金
    ，被上訴人迄今未繳付之事實，亦有上訴人提出之前開建物
    預定買賣契約書及存證信函附於原審卷內可憑，並為兩造所
    不爭執，亦堪認為真實。然兩造就系爭價金之繳納最後協議
    乃依上訴人提出之前開協議書為據之事實，除有前開協議書
    附於原審卷內可佐外，並為兩造所不爭執，亦堪認為真實。
    依該協議書所載乃：「：：雙方（即兩造）同意於本契約
    簽立後十日完成交屋手續甲方（即被上訴人）同意繳付交屋
    尾款壹拾伍萬元正予乙方（即上訴人）無誤。第二筆款項
    於乙方完成本案建築融資塗銷手續時，由甲方同意繳付新台
    幣參拾萬元正予乙方」。即知就系爭價金，兩造並非依前開
    建物預定買賣契約書第4條之付款條件約定，而前開建物預
    定買賣契約書第16條第3項約定之視為解除契約之條件，既
    係以甲方（即被上訴人）不履行第4條之付款條件為條件。
    本件契約即無該條約定視為解除契約約定適用之餘地。再因
    契約互負債務者，於他方當事人未為對待給付前，得拒絕自
    己之給付。但自己有先為給付之義務者，不在此限，民法第
    264 條第1項亦有明文。又債務人享有同時履行抗辯權者，
    在未行使此抗辯權以前，仍可發生遲延責任之問題，必須行
    使以後始能免責；出賣人就其交付之買賣標的物有應負擔保
    責任之瑕疵，而其瑕疵係於契約成立後始發生，且因可歸責
    於出賣人之事由所致者，則出賣人除負物之瑕疵擔保責任外
    ，同時構成不完全給付之債務不履行責任，買受人如請求補
    正瑕疵，則在出賣人補正以前，買受人非不得行使同時履行
    抗辯權。又因契約互負債務者，他方提出之對待給付若有瑕
    疵而不完全，既非依債務本旨為之，在未補正前，自得拒絕
    自己之給付，最高法院亦分別著有50年台上字第1550號判例
    及86 年度台上字第2818號判決意旨足資參照。依兩造於前
    開協議書有關繳交系爭價金乃約定於該契約簽立後10日完成
    交屋手續被上訴人始繳付第一筆交屋尾款150,000元。而兩
    造復因前開瑕疵之爭議，始終未完成交屋手續，亦難認被上
    訴人就價金之給付已有逾期。再被上訴人並就上開瑕疵於85
    年9月16日即發函予上訴人請求補正，亦有被上訴人提出之
    前開存證信函附於原審卷內可憑，被上訴人既已行使其同時
    履行抗辯權，於上訴人未補正前，依上說明，亦難認被上訴
    人有遲延給付系爭價金可言。即知上訴人自亦無從以被上訴
    人遲延給付系爭價金為由，主張解除系爭契約。原審認本件
    上訴人分別於85年12月26日及86年1月4日以存證信函要求被
    上訴人繳付剩餘買賣價金，被上訴人迄今仍未繳付，依據前
    開建物預定買賣契約第16條第3項契約約定，視為兩造合意
    解除本件買賣契約云云，容有誤會。是本件即應認系爭契約
    未經解除。系爭契約既未經解除，上訴人依兩造買賣契約之
    約定請求被上訴人給付價金，即合於民法第367條之規定，
    為有理由。至上訴人請求被上訴人給付遲延利息，如前所述
    ，被上訴人既已行使其同時履行抗辯權，就遲延責任，即已
    免責，上訴人請求被上訴人給付遲延利息，即屬無據。
(二)按被告就原告請求履行因雙務契約所負之債務，在裁判上援
    用民法第264條之抗辯權時，原告如不能證明自己已為對待
    給付或已提出對待給付，法院應為原告提出對待給付時，被
    告即向原告為給付之判決，不得僅命被告為給付，而置原告
    之對待給付於不顧，最高法院亦著有39年台上字第902號判
    例意旨足資參照。被上訴人於原審就上訴人應將被上訴人乙○○所有坐落台中市南區○○○○段309地號，面積2,127平
    方公尺、地目建，應有部分1萬分之23之土地及其土地上建
    物：建號：8121號，門牌號台中市○區○○路79號11樓之5
    號鋼筋混凝土造18層樓房內第11層，面積45.04平方公尺建
    築改良物所有權狀原本各一件交還被上訴人及上訴人應將發
    票日：85年10月5日，到期日85年12月21日，票據號碼：000
    00000號，發票人：乙○○，票面金額：三十萬元之本票一
    紙返還被上訴人援用民法第264條之同時履行抗辯權。而如
    前述，兩造就系爭價金乃約定於兩造之前開協議書，其約定
    為簽立該協議書後10日完成交屋手續被上訴人同意繳付第一
    筆交屋尾款150,000元予上訴人。被上訴人為擔保第二筆款
    項之支付並同時交付發票日：85年10月5日，到期日85年12
    月21日，票據號碼：00000000號，發票人：乙○○，票面金
    額：三十萬元之本票一紙供擔保，此為上訴人所不爭執，上
    訴人並於本院自認：系爭土地及建築改良物所有權狀及系爭
    本票均仍置於上訴人處等情。兩造就系爭價金既約定於兩造
    之前開協議書簽立後10日完成交屋手續被上訴人同意繳付第
    一筆交屋尾款150,000元予上訴人。則系爭土地及建築改良
    物所有權狀與系爭價金繳付擔保本票之交還及返還即應包括
    於交屋手續中。系爭土地及建築改良物所有權狀與系爭價金
    繳付擔保本票之交還及返還即與系爭價金之繳付屬民法第26
    4條所規定因契約互負債務而得行使同時履行抗辯權範圍。
    而被上訴人又於原審已提出此抗辯。依上說明，本院即應為
    原告提出對待給付時，被告即向原告為給付之判決。
(三)上訴人雖又主張依兩造買賣契約第16條第3項之約定請求違
    約金，且上訴人85年12月26日寄發之存證信函，經被上訴人
    86年1月4日回函表示收受，則以86年1月4日為計算違約金之
    起算點云云。惟如前述，依兩造於前開協議書有關繳交系爭
    價金乃約定於該契約簽立後10日完成交屋手續被上訴人始繳
    付第一筆交屋尾款150,000元。而前開建物預定買賣契約書
    第16條第3項約定之計算滯納金即違約金，亦係以甲方（即
    被上訴人）不履行第4條之付款條件為條件。本件亦即無該
    條約定計算滯納金之適用。兩造復因前開瑕疵之爭議，始終
    未完成交屋手續。被上訴人並就上開瑕疵於85年9月16日即
    發函予上訴人請求補正，且於原審就系爭土地及建築改良物
    所有權狀及擔保繳款本票之交還及返還等交屋手續行使其同
    時履行抗辯權，於上訴人未補正及未為對待給付前，尚未能
    認被上訴人有遲延給付系爭價金而有逾期情事。上訴人主張
    依兩造買賣契約第16條第3項之約定請求違約金，亦無理由
    。
(四)綜上所述，上訴人依兩造買賣契約之約定，請求被告給付價
    金及違約金，求為判決(一)被上訴人應給付上訴人上能公司39
    ,588 元，及自86年1月4日起至清償日止，按年息5% 計算之
    利息；(二)被上訴人應給付上訴人甲○○270, 000元，及自86
    年1月4日起至清償日止，按年息5%計算之利息；(三)被上訴人
    應自86年1月4日起至清償日止，按日給付原告上能公司39.5
    元，按日給付原告甲○○270元，即於依兩造買賣契約之約
    定，於被上訴人於上訴人給付被上訴人(一)被上訴人乙○○所
    有坐落台中市南區○○○○段309地號，面積2,127平方公尺
    、地目建，應有部分1萬分之23之土地及其土地上建物：建
    號：8121號，門牌號台中市○區○○路79號11樓之5號鋼筋
    混凝土造18層樓房內第11層，面積45.04平方公尺建築改良
    物所有權狀原本各一件；(二)發票日：85年10月5日，到期日
    85年12月21日，票據號碼：00000000號，發票人：乙○○，
    票面金額：三十萬元之本票一紙同時，應分別給付上訴人(一)
    上訴人上能公司39,588元；(二)上訴人甲○○270,000元範圍
    內為有理由，應予准許，逾此請求之範圍，即屬無據，應予
    駁回。上訴意旨就上訴人請求有理由部分，求予廢棄改判，
    為有理由，爰由本院將此部分之判決予以廢棄，改判如主文
    第2項所示。至於上訴人於原審請求不應准許部分，原審為
    上訴人敗訴之判決，經核於法並無不合，上訴意旨求予廢棄
    改判，為無理由，應駁回其上訴。
(五)據上論結，本件上訴為一部有理由，一部無理由，依民事訴
    訟法第436條之1第3項、第449條第1項、第450條、第79條、
    第85條第1項前段，判決如主文。
中　　華　　民　　國　　94　　年　　12　　月　　16　　日
                  民事第二庭    審判長法  官　許冰芬
                                      法  官　劉長宜
                                      法  官　陳秋月
上正本證明與原本無異。
不得上訴。
中　　華　　民　　國　　94　　年　　12　　月　　16　　日
                                      書記官　黃舜民
